【裁判字號】    89,訴,554
【裁判日期】    900118
【裁判案由】    遺產稅
【裁判全文】
臺北高等行政法院判決                              八十九年度訴字第五五四號
                              .
    原          告  乙 ○ ○.
                    丙 ○ ○.
                    丁○○○
    兼共同訴訟代理人甲 ○ ○.
    複  代  理  人  己 ○ ○.
    被          告  財政部臺北市國稅局
    代表人（局長）  戊 ○ ○
    訴 訟 代 理 人  庚 ○.
右當事人間因遺產稅事件，原告不服財政部中華民國八十九年六月十四日台財訴第0
000000000號訴願決定，提起行政訴訟。本院判決如左：
    主  文
原告之訴駁回。
訴訟費用由原告負擔。
    事  實
一事實概要：緣被繼承人陳文安於民國（以下同）八十二年四月三十日死亡，繼承人
  即原告延期至八十三年二月三日申報遺產稅，經被告初查核定遺產總額為新台幣（
  以下同）四０、二八三、一三三元，淨額為三四、八七四、八五一元。原告甲○○
  不服，主張依民法第一千零三十條之一規定，被繼承人之配偶即繼承人之一陳張素
  娥（嗣於八十五年九月十四日死亡）對被繼承人之遺產有二分之一之剩餘財產分配
  請求權，該部分應予扣除等情，申經被告復查結果，以渠等未檢具被繼承人配偶所
  有財產目錄暨取得原因、日期之相關證明文件及其未償債務、經全體繼承人同意之
  同意書或經法院判決之確定判決書等必要證明文件，致被告無從審酌，乃以八十六
  年十一月十日財北國稅法字第八六０五二七二六號從程序上駁回，原告不服，向
  財政部提起訴願，經該部以「本件系爭財產被繼承人係於何時取得，是否有民法第
  一千零三十條之一規定之適用？又原告主張被繼承人配偶有剩餘財產分配請求權乙
  節，所提全體繼承人同意書，是否可採？核均有由被告重行審酌之必要」等由，而
  以八十七年六月十日台財訴第000000000號訴願決定將原處分撤銷，著由
  被告另為適法之處分。經被告依據訴願撤銷意旨，重核結果，以系爭遺產均為七十
  四年六月五日前取得之財產，並無修正公布之民法第一千零三十條之一規定之適用
  ，遂以八十七年十月二日財北國稅法字第八七０四０五０六號維持原核定，原告
  猶表不服，再向財政部提起訴願，亦遭八十九年六月十四日台財訴第000000
  0000號訴願決定駁回。
二兩造聲明：
  (一)原告聲明求為判決：（訴願決定及）原處分均撤銷，另為適法處分。
  (二)被告聲明求為判決：如主文所示。
三兩造之陳述：
  (一)原告主張之理由：
    1.原告複代理人經合法通知未於最後言詞辯論期日到場，依其起訴狀記載其陳述
      略以：按八十五年九月二十六日新修正公布施行之民法親屬編施行法第六條有
      關夫妻財產制及第六條之一有關聯合財產制之適用規定，原以民法第一千零三
      十條之一，係於七十四年六月三日增訂，而所謂法無明文規定，夫妻於民法親
      屬編修正前已結婚，並取得之財產，是否有該規定之適用問題，當已屬法有規
      定，此法令之釋疑，依民間一般看法，亦支持此一論點，此可參考八十六年三
      月五日聯合報剪報影本。財政部仍未斟酌此事實駁回原告之訴願，實難令人信
      服。八十七年六月十日台財訴第000000000號訴願決定另揭原告主張
      被繼承人配偶有剩餘財產權分配請求權乙節，所提出之全體繼承人同意書是否
      可採，此部分未見被告再予重行審酌，另為究明後再予處分決定，亦難令人信
      服。
    2.證據：提出八十六年三月五日聯合報剪報影本一份為證。
  (二)被告主張之理由：
    1.按「聯合財產關係消滅時，夫或妻於婚姻關係存續中所取得而現存之原有財產
      ，扣除婚姻關係存續中所負債務後，如有剩餘，其雙方剩餘財產之差額，應平
      均分配。但因繼承或其他無償取得之財產，不在此限。」為七十四年六月三日
      修正公布之民法第一千零三十條之一第一項所明定。復按「研商『民法第一千
      零三十條之一剩餘財產差額分配請求權於核課遺產稅時如何適用事宜』會議決
      議討論事項‧‧‧(2)納稅義務人主張生存之配偶有剩餘財產差額分配請求權時
      ，應否檢具法院確定判決？決議：1.檢具法院判決者，稽徵機關應予受理。2.
      雖未檢具法院判決，惟經全體繼承人同意時，亦應受理。‧‧‧」及「研商『
      民法第一千零三十條之一剩餘財產差額分配請求權之規定，於核課遺產稅時，
      相關作業如何配合事宜』會商結論一民法第一千零三十條之一，係於民國七十
      四年六月三日增訂，而夫妻於民法親屬編修正前已結婚並取得之財產，是否有
      該規定之適用，法無明文，惟依照最高法院八十一年十月八日八十一年度台上
      字第二三一五號判決要旨『‧‧‧七十四年六月三日修正公布施行民法親屬編
      施行法未特別規定修正後之民法第一千零三十條之一規定，於修正前已結婚並
      取得之財產，亦有其適用，則夫妻於民法親屬編修正前已結婚並取得之財產，
      自無適用該修正規定之餘地。』，並無上揭規定之適用，故聯合財產制夫或妻
      一方死亡時，有關剩餘財產差額分配請求權之適用，以民國七十四年六月五日
      （含當日）後取得之財產為限。‧‧‧」分別為財政部八十六年二月十五日台
      財稅第八五一九二四五二三號函附會議決議（參閱財政部編印八十六年版遺產
      及贈與稅法令彙編第八八頁）及八十七年一月二十二日台財稅第八七一九二五
      七０四號函附會商結論明釋在案。
    2.本件繼承人之一陳張素娥為被繼承人配偶，業於八十五年九月十四日死亡，原
      告雖於訴願時提出其他繼承人即原告四人就所主張之同意書；惟查被繼承人遺
      留財產總額計四０、二八三、一三三元，係包括其生前五十六年八月十四日登
      記取得坐落台北市○○區○○段一小段四０八地號土地價值二五、三三六、五
      ００元、五十七年七月六日登記取得坐落同市○○路○段十九號房屋價值三六
      二、六００元及三十六年四月五日登記取得坐落同市○○區○○段一小段二二
      一及二六八地號土地，經台北市政府於八十一年十月十五日公告區段徵收，被
      繼承人申請以土地徵收補償費抵領抵價地之權利價值分別為一、０五八、四０
      ０元及一三、五二五、六三三元，均為七十四年六月五日前取得之財產，依首
      揭規定，並無修正公布之民法第一千零三十條之一規定之適用，被告原核定尚
      無不合，重核復查決定予以維持，亦無違誤。
    3.原告主張按八十五年九月二十六日修正生效之民法親屬編施行法第六條有關夫
      妻財產制之適用規定，及第六條之一有關聯合財產制之適用規定，如是以故，
      原以民法第一千零三十條之一，係於七十四年六月三日增訂，而所謂法無明文
      規定，夫妻於民法親屬編修正前已結婚，並取得之財產，是否有該規定之適用
      問題，當已屬法有規定云云，資為爭議。查民法親屬編施行法第六條第二項及
      第六條之一係分別規定「修正之民法第一千零十條之規定，於民法親屬編施行
      後修正前已結婚者，亦適用之。‧‧‧」及「中華民國七十四年六月四日以前
      結婚，並適用聯合財產制之夫妻，於婚姻關係存續中以妻之名義在同日以前取
      得不動產，而有左列情形之一者，於本施行法中華民國八十五年九月六日修正
      生效一年後，適用中華民國七十四年民法親屬編修正後之第一千零十七條規定
      ‧‧‧」，僅分別適用於修正之民法第一千零十條及第一千零十七條，至民法
      第一千零三十條之一並無可類推適用之相關規定，是原告所訴核不足採。
    4.至原告主張財政部八十七年六月十日台財訴第000000000號訴願決定
      書之理由四，揭露原告主張被繼承人配偶有剩餘財產分配請求權乙節，所提全
      體繼承人同意書，是否可採？未見被告再予重行審酌，並另為究明後再予處分
      決定云云；查按財政部八十六年二月十五日台財稅第八五一九二四五二三號函
      附研商『民法第一千零三十條之一剩餘財產差額分配請求權於核課遺產稅時如
      何適用事宜』會議決議討論事項‧‧‧(二)納稅義務人主張生存之配偶有剩餘財
      產差額分配請求權時，應否檢具法院確定判決？決議：1.檢具法院判決者，稽
      徵機關應予受理。2.雖未檢具法院判決，惟經全體繼承人同意時，亦應受理。
      ‧‧‧」，已載明經全體繼承人同意時，亦應受理納稅義務人主張生存之配偶
      有剩餘財產差額分配請求權，被告認原告補提全體繼承人同意書之結果，已備
      形式要件，而於重核復查決定時，從實體上審究被繼承人陳文安之全部遺產，
      是否有民法第一千零三十條之一規定之要件，已如前述，原告執此爭執顯係誤
      解，併予陳明。據上論述，本件原處分、訴願決定均無違誤，為此請求判決如
      被告訴之聲明。
    理  由
一程序部分：
  本件原告經合法通知，未於最後言詞辯論期日到場，核無行政訴訟法第二百十八條
  準用民事訴訟法第三百八十六條所列各款情形，爰依被告之聲請，由其一造辯論而
  為判決。
二實體部分：
  (一)按「聯合財產關係消滅時，夫或妻於婚姻關係存續中所取得而現存之原有財產，
    扣除婚姻關係存續中所負債務後，如有剩餘，其雙方剩餘財產之差額，應平均分
    配。但因繼承或其他無償取得之財產，不在此限。」為七十四年六月三日修正公
    布之民法第一千零三十條之一第一項所明定。復按「研商『民法第一千零三十條
    之一剩餘財產差額分配請求權於核課遺產稅時如何適用事宜』會議決議討論事項
    ‧‧‧(二)納稅義務人主張生存之配偶有剩餘財產差額分配請求權時，應否檢具法
    院確定判決？決議：1.檢具法院判決者，稽徵機關應予受理。2.雖未檢具法院判
    決，惟經全體繼承人同意時，亦應受理。‧‧‧」及「研商『民法第一千零三十
    條之一剩餘財產差額分配請求權之規定，於核課遺產稅時，相關作業如何配合事
    宜』會商結論一民法第一千零三十條之一，係於民國七十四年六月三日增訂，而
    夫妻於民法親屬編修正前已結婚並取得之財產，是否有該規定之適用，法無明文
    ，惟依照最高法院八十一年十月八日八十一年度台上字第二三一五號判決要旨『
    ‧‧‧七十四年六月三日修正公布施行民法親屬編施行法未特別規定修正後之民
    法第一千零三十條之一規定，於修正前已結婚並取得之財產，亦有其適用，則夫
    妻於民法親屬編修正前已結婚並取得之財產，自無適用該修正規定之餘地。』，
    並無上揭規定之適用，故聯合財產制夫或妻一方死亡時，有關剩餘財產差額分配
    請求權之適用，以民國七十四年六月五日（含當日）後取得之財產為限。‧‧‧
    」分別為財政部八十六年二月十五日台財稅第八五一九二四五二三號函附會議決
    議及八十七年一月二十二日台財稅第八七一九二五七０四號函附會商結論函釋在
    案。
  (二)本件被繼承人陳文安於八十二年四月三十日死亡，原告延期至八十三年二月三日
    申報遺產稅，列報被繼承人遺留財產計有土地三筆及房屋一筆，經被告初查核定
    遺產總額四０、二八三、一三三元（分別為坐落台北市○○區○○段一小段四０
    八地號土地價值二五、三三六、五００元、坐落同市○○路○段十九號房屋價值
    三六二、六００元及坐落同市○○區○○段一小段二二一及二六八地號土地經台
    北市政府於八十一年十月十五日公告區段徵收，被繼承人申請以土地徵收補償費
    抵領抵價地之權利價值分別為一、０五八、四００元及一三、五二五、六三三元
    ），遺產淨額為三四、八七四、八五一元，應納稅額為一０、五五四、八三七元
    。甲○○不服，主張依民法第一千零三十條之一規定，被繼承人之配偶即繼承人
    之一陳張素娥對被繼承人之遺產有二分之一之剩餘財產分配請求權，該部分應予
    扣除等情，申經被告復查結果，復查決定以：經核首揭增訂民法第一千零三十條
    之一之規定，係就扣除負債後雙方剩餘財產之差額，剩餘較少之一方即得向剩餘
    較多之他方，請求分配該差額之二分之一，是雙方剩餘財產之差額多少，原告應
    先分別列舉被繼承人及其配偶於婚姻關係存續中所取得而現存之原有財產（含動
    產、不動產）各若干？及於婚姻關係存續中所負之債務若干之具體事證，方能計
    算，其理甚明。本件經以八十六年五月二十七日財北國稅法字第八六０一四七
    五二號函，通知原告提示被繼承人配偶所有財產目錄、取得原因、日期之相關證
    明文件及其未償債務、經全體繼承人同意之同意書或經法院判決之確定判決書等
    資料，惟原告僅提供被告查復供參考之被繼承人配偶歸戶財產查詢清單，未能就
    其所有財產事實提供相關證明文件供核，且原告未能依限提示經全體繼承人同意
    之同意書或經法院判決之確定判決書等資料，是所主張扣除二分之一剩餘財產分
    配請求權，揆諸首揭規定，尚無法採認為由維持原核定；並以被繼承人之配偶陳
    張素蛾業於八十五年九月十四日死亡，有卷附原告提示之死亡證明書可稽，是本
    件系爭遺產稅經復查決定應補徵之稅額，應向其他繼承人即原告甲○○、丁○○
    ○、丙○○、乙○○等四人發單補徵。原告仍不服，提出全體繼承人同意書，主
    張被繼承人配偶陳張素娥得依民法第一千零三十條之一規定，請求婚姻關係存續
    中取得之財產之二分之一，以二分之一核計遺產總額云云，訴經財政部八十七年
    六月十日台財訴第000000000號訴願決定略以：「第查首揭本部函釋意
    旨，聯合財產制夫或妻一方死亡時，有關剩餘財產差額分配請求權之適用，以民
    國七十四年六月五日（合當自）後取得之財產為限。至納稅義務人主張生存之配
    偶有剩餘財產差額分配請求權時，除取具法院判決外，於全體繼承人同意時，亦
    應受理。本件系爭財產被繼承人係於何時取得，是否有民法第一千零三十條之一
    規定之適用？又原告主張被繼承人配偶有剩餘財產分配請求權乙節，所提全體繼
    承人同意書，是否可採？核均有由被告重行審酌之必要‧‧‧」等由，而以八十
    七年六月十日台財訴第000000000號訴願決定將原處分撤銷，著由被告
    另為適法之處分。
  (三)經被告依據訴願撤銷意旨，重核結果略以：本件繼承人之一陳張素娥即被繼承人
    配偶業於八十五年九月十四日死亡，原告雖於訴願時提出其他繼承人即原告陳遠
    基、丁○○○、丙○○、乙○○等四人之同意書；惟查，被繼承人遺留財產總額
    計四０、二八三、一三三元，係包括其生前五十六年八月十四日登記取得坐落台
    北市○○區○○段一小段四０八地號，土地價值二五、三五六、五００元，五十
    七年七月六日登記取得坐落同市○○路○段十九號房屋價值三六二、六００元及
    三十六年四月五日登記取得坐落同市○○區○○段一小段二二一及二六八地號土
    地，經台北市政府於八十一年十月十五日公告區段徵收，被繼承人申請以土地徵
    收補償費抵領抵償地之權利價值分別為一、０五八、四００元及一三、五二五、
    六三三元，均為七十四年六月五日以前取得之財產，依首揭規定，並無修正公布
    之民法第一千零三十條之一規定之適用，遂以八十七年十月二日財北國稅法字
    第八七０四０五０六號維持原核定，經核與財政部八十七年六月十日台財訴第0
    00000000號訴願決定撤銷意旨，並無不合。原告猶表不服，再向財政部
    提起訴願，亦遭八十九年六月十四日台財訴第0000000000號訴願決定
    以同一理由駁回，亦無不當，均應予維持。
  (四)原告主張夫妻於民法親屬編修正七十四年六月五日前已結婚，並取得之財產，是
    否有該規定之適用問題，當已屬法有規定，認財政部仍未斟酌此事實乙節，惟揆
    諸原告引用之八十六年三月五日聯合報剪報影本，除僅係勤業會計師事務所負責
    人林敏弘個人之意見，本院不受其拘束外，依民法親屬編施行法第六條第二項及
    第六條之一分別規定：「修正之民法第一千零十條之規定，於民法親屬編施行後
    修正前已結婚者，亦適用之。‧‧‧」及「中華民國七十四年六月四日以前結婚
    ，並適用聯合財產制之夫妻，於婚姻關係存續中以妻之名義在同日以前取得不動
    產，而有左列情形之一者，於本施行法中華民國八十五年九月六日修正生效一年
    後，適用中華民國七十四年民法親屬編修正後之第一千零十七條規定‧‧‧」，
    僅分別適用於修正之民法第一千零十條及第一千零十七條，至民法第一千零三十
    條之一並無可類推適用之相關規定；因此，最高法院八十一年十月八日八十一年
    度台上字第二三一五號判決要旨即明確指明：「七十四年六月三日修正公布施行
    之民法親屬編施行法第一條後段規定：關於親屬之事件，在民法親屬編修正前發
    生者，除該施行法有特別規定外，不適用修正後之規定。茲該施行法既未特別規
    定，修正後之民法第一千零三十條之一規定，於修正前已結婚並取得之財產，亦
    有其適用。則夫妻於民法親屬編修正前已結婚並取得之財產，自無適用該修正規
    定之餘地。」，是原告此部分之主張，不足採取。原告另主張財政部八十七年六
    月十日台財訴第000000000號訴願決定書之理由四揭露原告所提全體繼
    承人同意書，是否可採乙節，未見被告再予重行審酌，並另為究明後再予處分決
    定云云。經查，被告係認原告補提全體繼承人同意書之結果，具備形式要件，從
    而於重核復查決定時，自實體上審究被繼承人陳文安之全部遺產是否有民法第一
    千零三十條之一規定之要件，核無不合。原告徒執前詞，聲請撤銷原處分（及訴
    願決定），為無理由，應予駁回。
據上論結，原告之訴為無理由，依行政訴訟法第二百十八條、民事訴訟法第三百八十
五第一項前段、行政訴訟法條第九十八條第三項前段，判決如主文。
中      華      民      國     九十     年      一      月     十八     日
                         臺 北 高 等 行 政 法 院  第 二 庭
                                           審 判 長 法  官  王立杰
                                                    法  官  劉介中
                                                    法  官  陳雅香
右為正本係照原本作成。
如不服本判決，應於送達後二十日內，向本院提出上訴狀並表明上訴理由，如於本判
決宣示後送達前提起上訴者，應於判決送達後二十日內補提上訴理由書（須按他造人
數附繕本）。
中      華      民      國     九十     年      一      月     二十     日
                                                    書記官  鄭聚恩


司法院資訊處製作；財團法人民間司法改革基金會備份。
